臺灣高等法院民事判決　　　　　　　 94年度保險上易字第4號
上　訴　人　國泰人壽保險股份有限公司
法定代理人　黃調貴
訴訟代理人　賴盛星律師
複 代 理人　程才芳律師
被 上 訴人　甲○○
訴訟代理人　簡長順律師
上列當事人間給付保險金事件，上訴人對於中華民國93年12月6
日臺灣臺北地方法院93年度保險字第120 號第一審判決提起上訴
，本院於94年12月13日言詞辯論終結，判決如下：
    主  文
原判決關於命上訴人給付超過新台幣伍拾伍萬元部分，及該部分
假執行之宣告，暨訴訟費用之裁判均廢棄。
前開廢棄部分，被上訴人在第一審之訴及其假執行之聲請均駁回
。
其餘上訴駁回。
第一、二審訴訟費用由上訴人負擔五分之二，餘由被上訴人負擔
。
    事實及理由
一、被上訴人主張：被上訴人之被繼承人葉芳恩生前投保上訴人
    所承保之人身意外傷害保險契約及旅行平安保險契約，嗣葉
    芳恩於民國92年2 月27日17時30分因意外死亡，被上訴人向
    上訴人請領保險金，遭上訴人拒絕理賠等語。爰依保險契約
    之約定，求為命上訴人應給付被上訴人新台幣（下同）130
    萬元，及自92年5 月15日起至清償日止，按年息5%計算利息
    之判決（原審為被上訴人勝訴之判決。上訴人聲明不服）。
二、上訴人則以：本件被保險人葉芳恩自86年起即有昏倒、暈眩
    、癲癇等病例，葉芳恩於泡溫泉時，倒入池中溺斃，係其有
    昏倒、暈眩、癲癇等病症或個人體質引發身體不適而倒入水
    中所致，此與兩造保險契約所定意外事故必須是遭遇外來突
    發事故所致，並不相符；所謂外來突發事故，必須引起事故
    之原因係出於自身以外之外在環境，且外在環境之變化係急
    速的致不可預期或出乎意料之外，本件洗溫泉對常人而言，
    並不會發生身體不適致倒入水中引起死亡之結果，即非屬外
    來突發事故；葉芳恩罹患癲癇且未定期接受治療，本屬禁止
    泡溫泉情形，葉芳恩仍至溫泉泡湯，復未注意身體狀況，致
    發生身體適應不良，應屬自身危險之事實，而非單純肇因於
    溺斃之意外事故，被上訴人請求意外死亡之保險金即屬無據
    。再被保險人葉芳恩向上訴人所投保之「團體旅遊平安險」
    之受益人為法定繼承人，而其法定繼承人除被上訴人外，尚
    有長子葉哲瑀、次子葉沛良及長女葉貞伶，故縱認被保險人
    葉芳恩係意外死亡，因保險金係可分之債，則被上訴人所得
    請求之金額僅為25萬元，其請求上訴人給付保險金100萬元
    ，亦屬無據等語，資為抗辯。並上訴聲明：(一)原判決廢棄。
    (二)右廢棄部分，駁回被上訴人在第一審之訴。
三、經查，被上訴人之配偶葉芳恩於80年11月16日向上訴人投保
    「國泰萬代褔101 終身壽險」，附加傷害特約之意外身故保
    險金為30萬元，指定被上訴人為受益人；另92年2 月27日參
    加苗栗縣模板業職業工會自強活動，並向上訴人投保團體旅
    遊平安險，以法定繼承人為意外身故保險金之受益人，保險
    期間自92年2月27日6時起，計2日，意外身故之保險金為100
    萬元。被保險人葉芳恩於92年2月27日下午5時35分，在南投
    縣仁愛鄉精英村一鄰榮華巷12號蘆山園飯店溫泉池中溺斃，
    被上訴人於92年3月4日備齊相關文件向上訴人申請理賠，上
    訴人於翌日收受上開文件，92年5 月15日以被保險人葉芳恩
    死亡原因，與系爭「國泰旅行平安保險契約」第2條及「國
    泰附加傷害保險給付特約條款」第3條所約定之意外傷害事
    故不符，拒絕理賠等情，為兩造所不爭執，並有戶籍謄本、
    臺灣南投地方法院檢察署相驗屍體證明書、被上訴人公司92
    年8月26日國壽字第92080361號函、被上訴人公司台中行政
    中心92年5月15日通知、人身意外傷害保險費收據、平安保
    險保單、國泰萬代福101終身壽險要保書、旅遊平安保險要
    保書、國泰旅行平安保險契約條款、國泰附加傷害保險給付
    特約條款等附卷可稽（見原審卷4─8、25─30頁，本院卷63
    ─66頁），並經本院調閱臺灣南投地方法院檢察署92年度相
    字第79號相驗卷核閱屬實，堪信為真實。
四、本件所應審究者為：被保險人葉芳恩死亡之原因，是否與系
    爭保險契約約定之「意外事故」相符？查：
　(一)本件被保險人葉芳恩於92年2 月27日死亡後，經臺灣南投地
    方法院檢察署檢察官督同法醫師相驗結果，其死亡方式為：
    「意外」；死亡原因為：「甲、溺斃。乙、（甲之原因）泡
    溫泉引發身體不適倒入池中」，有相驗屍體証明書在卷可按
    （見原審卷7頁）。
  (二)按保險契約率皆為定型化契約，被保險人鮮有依其要求變更
    契約約定之餘地；又因社會之變遷，保險巿場之競爭，各類
    保險推陳出新，故於保險契約之解釋，應本諸保險之本質及
    機能為探求，並應注意誠信原則之適用，倘有疑義時，應為
    有利於被保險人之解釋（保險法第54條第2 項參照），以免
    保險人變相限縮其保險範圍，逃避應負之契約責任，獲取不
    當之保險費利益，致喪失保險應有之功能，及影響保險巿場
    之正常發展。意外傷害保險乃相對於健康保險，健康保險係
    承保疾病所致之損失；意外傷害保險則在承保意外傷害所致
    之損失。人之傷害或死亡之原因，其一來自內在原因，另一
    則為外在事故（意外事故）。內在原因所致之傷害或死亡，
    係指被保險人因罹犯疾病、細菌感染、器官老化衰竭等身體
    內部因素所致之傷害或死亡；至外來事故（意外事故），則
    係指內在原因以外之一切事故而言，其事故之發生為外來性
    、偶然性，而不可預見，除保險契約另有特約不保之事項外
    ，意外事故均屬意外傷害保險所承保之範圍。本件系爭「國
    泰附加傷害保險給付特約條款」第3 條係約定「被保險人於
    本特約有效期間內，因遭遇外來、突發的意外傷害事故，致
    其身體蒙受傷害或因而殘廢或死亡時，依照本特約的約定，
    給付保險金」；「國泰旅行平安保險契約條款」第2 條亦約
    定「被保險人於本契約有效期間內，因遭受意外傷害事故，
    致其身體蒙受．．．．．。前項所稱意外傷害事故，指非由
    疾病引起之外來突發事故」（見原審卷27、25頁）。本件被
    保險人葉芳恩係因溺斃意外死亡，已如前述，則其顯非身體
    內部器官老化衰竭、內在疾病，或細菌感染所引起，而係外
    來突發事故所致，則被上訴人主張被保險人葉芳恩因「溺斃
    死亡」在系爭附加傷害特約條款及旅遊平安保險承保範圍，
    即屬有據。
  (三)上訴人雖辯稱：本件被保險人葉芳恩於泡溫泉時，因有昏倒
    、暈眩、癲癇等病例，引發身體不適而倒入水中溺斃，即葉
    芳恩死亡，係因其本身內在疾病所引起，屬自身危險，並非
    遭遇外來突發事故所致，與上開保險單條款第2條、第3條約
    定不符云云，並以葉芳恩於慈佑醫院、埔里榮民醫院之就診
    記錄，證人莊仁華之證詞為據。經查：
  (1)葉芳恩於86年2 月25日及87年11月13日曾有昏倒送醫病史，
    88年9 月12日及89年10月14日，亦因眩暈症就診，另葉芳恩
    患有癲癇症，並曾於89年9 月12日服用「礦工的癲癇藥」等
    情，固有慈祐醫院及埔里榮民醫院病歷資料在卷可稽（見原
    審卷83─100 頁），然此僅能證明葉芳恩於86至89年間，有
    昏倒、昡暈及癲癇之病例，尚難遽此認為葉芳恩於92年2 月
    27日17時30分，在溫泉池溺斃，係因昏倒、眩暈、癲癇之病
    症發作所致。至證人莊仁華於台灣南投地方法院92年相字第
    79號相驗案件中，固證稱：「泡湯池是屬露天式，通風良好
    ，當時水溫是41℃」、「（泡湯池高度？）約成年人站立時
    水深至腹部，坐下時水深至胸口」、「是我引導他去男湯，
    當時他上樓梯時有些步履不穩，我有告訴他身體如不舒服，
    不要去泡湯」等語（見原審卷72、61頁），惟此亦僅能證明
    事故現場環境及被保險人葉芳恩於泡湯前有些步履不穩，亦
    難逕認葉芳恩是因病引發身體不適而倒入水中。且台灣南投
    地方法院92年相字第79號驗斷書亦僅記載【死亡方式為：「
    意外」；死亡原因為：「甲、溺斃。乙、（甲之原因）泡溫
    泉引發身體不適倒入池中」】，並未說明葉芳恩身體有何異
    樣，或葉芳恩係因癲癇引發身體不適而倒入水中，自亦難逕
    認葉芳恩是因病引發身體不適而溺斃。此外，上訴人又不能
    舉證證明葉芳恩泡溫泉時，確因病引發身體不適而倒入水中
    溺斃之事實，則上訴人所為葉芳恩非因意外死亡之辯解，即
    非可採，被上訴人主張葉芳恩係意外溺斃，即堪予信實。
五、按死亡保險契約未指定受益人者，其保險金額作為被保險人
    遺產；又保險人應於要保人或被保險人交齊證明文件後，於
    約定期限內給付賠償金額。無約定期限者，應於接到通知後
    15日內給付之。保險人因可歸責於自己之事由致未在前項規
    定期限內為給付者，應給付遲延利息年利一分，保險法第11
    3 條、第34條分別定有明文。查，被保險人葉芳恩投保之「
    國泰萬代褔101 終身壽險」所附加之傷害特約之意外身故保
    險金為30萬元，受益人為被保險人；另92年2 月27日投保之
    「團體旅遊平安險」，意外身故之保險金為100萬元，並以
    法定繼承人為受益人，而被保險人葉芳恩之法定繼承人除被
    上訴人外，尚有長子葉哲瑀、次子葉沛良及長女葉貞伶等情
    ，為兩造所不爭執（見本院卷70、86頁），並有「國泰萬代
    褔101 終身壽險」要保書、「旅遊平安保險」要保書及戶籍
    謄本在卷可憑（見本院卷63─68頁），故被上訴人就旅遊平
    安保險部分所得請求之保險金為25萬元。又上訴人於92年3
    月5日收齊被上訴人申請理賠之證明文件，同年5月15日通知
    被上訴人拒絕理賠，已如前述，則被上訴人請求自92年5月
    15日起計算上訴人遲延給付之利息，即為可採。
六、綜上所述，上訴人依系爭保險契約之規定，請求被上訴人給
    付保險金55萬元（30萬元＋25萬元＝55萬元），及自92年5
    月15日起，至清償日止，按年息5%計算之法定遲延利息，為
    有理由，應予准許。逾此所為請求，為無理由，應予駁回。
    原審就超過上開應准許部分，為上訴人敗訴之判決，自有未
    洽。上訴意旨就此部分指摘原判決不當，求予廢棄改判，為
    有理由。至於上開應准許部分，原審判命上訴人給付，核無
    違誤，上訴意旨，就此部分，仍執陳詞，指摘原判決不當，
    求予廢棄，為無理由，應駁回其上訴。
七、本件事證已臻明確，兩造間其餘攻擊及防禦方法，經審酌後
    ，核與本判決結果不生任何影響，爰不一一予以論述，附此
    敘明，
八、據上論結，本件上訴為一部有理由，一部無理由，依民事訴
    訟法第450條、第449條第1項、第79條，判決如主文。
中　　華　　民　　國　　94　　年　　12　　月　　27　　日
                  民事第五庭審判長法　官  林丁寶
　　　　　　　　　　　    　　　　法　官  陳博享
　　　　　　　　　　　  　　　　　法　官  蔡芳齡
正本係照原本作成。
不得上訴。
中　　華　　民　　國　　94　　年　　12　　月　　29　　日
　　　　　　　　　　　　　　　　　書記官  蔡錦輝
